【裁判字號】    92,訴緝,3
【裁判日期】    920306
【裁判案由】    違反臺灣地區與大陸地區人民關係條例等
【裁判全文】
臺灣高雄地方法院刑事判決                            九十二年度訴緝字第三號
    公  訴  人  臺灣高雄地方法院檢察署檢察官
    被      告  甲○○
右列被告因違反臺灣地區與大陸地區人民關係條例等案件，經檢察官提起公訴（八十
九年度偵字第四八四一號），本院判決如左：
    主  文
甲○○共同連續違反不得使大陸地區人民非法進入臺灣地區之規定，處有期徒刑伍月
，如易科罰金，以佰元折算壹日。
    事  實
一、甲○○、賴玉香（已經本院判決有罪）二人為母子關係，其等明知不得使大陸地
    區人民非法進入台灣地區，竟共同意圖為使大陸地區人民得以假結婚之方式非法
    入境台灣打工以賺取傭金，除由甲○○親自前往大陸地區辦理假結婚外，並以每
    人新台幣（下同）十五萬元人頭費用之代價，誘使無真意與大陸地區人民結婚之
    林麗雀、林雪娥、瞿美英、尹寶德（以上四人均已經本院判決有罪）至大陸地區
    辦理假結婚，其人頭費用之給付方式為：在大陸地區先由甲○○墊付大陸地區人
    民所給之十萬元人頭費予上開台灣地區人民，待該大陸人民入境來台後，再由賴
    玉香在台灣給付尾款五萬元，賴玉香與甲○○則可自大陸地區人民取得五萬元之
    傭金牟利。大陸地區人民林松、劉孫泉、鄭伯如、石鋒平及陳秀宇（以上五位大
    陸地區人民均已另行簽結）等人均明知上情，渠等竟共同基於使大陸地區人民非
    法進入臺灣地區及使公務員登載不實文書並行使之概括犯意聯絡，由無結婚真意
    之甲○○、尹寶德、林麗雀、林雪娥、瞿美英分別充當大陸地區人民之人頭丈夫
    或妻子（假結婚對象及入境時間詳如附表所示），並由甲○○分別帶同尹寶德、
    林麗雀、林雪娥、瞿美英一同前往大陸地區，分別於八十八年四月十三日、四月
    二十三日、七月一日、八月十三日、九月二十三日，在大陸地區福建省福州市等
    處與大陸人民石峰平、林松、劉孫泉、鄭伯如、陳秀宇等人辦理結婚登記，均取
    得結婚證書一紙，經該地之公證機關公證後，嗣尹寶德等人隨即先後返台，並將
    前揭結婚證書、公證書等資料持往財團法人海峽交流基金會認證，並由尹寶德等
    人持前開結婚證書、公證書及財團法人海峽交流基金會之證明等資料，分別於八
    十八年五月十八日、七月三十日、九月十三日、十月二十二日，持向高雄市左營
    區戶政事務所申請辦理結婚登記，使不知情之戶政人員將此不實之事項登載於職
    務上所掌之公文書即戶籍登記簿上，足生損害於戶政機關對結婚登記及戶籍管理
    之正確性；嗣尹寶德等人復將依上開登載不實之戶籍登記簿所製作之戶籍謄本公
    文書持以行使，並以配偶來台探親名義，分別填具大陸地區人民進入台灣地區保
    證書，向轄區高雄市政府警察局左營分局之該管公務員申請，取得證明後，再由
    甲○○、賴玉香委請不知情之旅行社業務員張明鳳代理填具大陸地區人民進入台
    灣地區旅行證申請書等相關文件，併同上開登載不實之戶籍謄本及保證書等資料
    ，向內政部警政署入出境管理局以配偶來台探親為由，申請上開大陸地區人民入
    境而行使之，致不知情之該管公務員據以核發上開大陸人民之「中華民國台灣地
    區旅行證」（大陸人民劉孫泉及鄭伯如之申請書未予核發），且該中華民國台灣
    地區旅行證公文書上登載有「探親」之不實事由，致大陸人民石峰平、林松得以
    探親名義作為掩飾而持上開登載不實之旅行證於附表所示之入境時間供境管人員
    查驗而行使之，致大陸地區人民石峰平、林松先後得以探視方式掩飾自高雄小港
國際機場入境台灣。另甲○○亦明知其與大陸女子陳秀宇間之婚姻均為欠缺真正
    結婚真意之無效婚姻，竟仍持前開結婚證書、公證書及財團法人海峽交流基金會
    之證明等資料，於八十八年五月十八日填具結婚登記申請書向台中市南屯區戶政
    事務所申請辦理結婚之戶籍登記，使不知情之戶政人員將此不實之事項登載於職
    務上所掌之公文書即戶籍登記簿等文件上，足以生損害於戶政機關對結婚登記及
    戶籍管理之正確性，復將依上開登載不實之戶籍登記簿所製作之戶籍謄本公文書
    持以行使，並以配偶來台探親名義，填具大陸地區人民進入台灣地區保證書，向
    轄區台中市警察局第四分局南屯派出所該管公務員申請，取得證明後，連同上開
    不實之戶籍謄本、結婚證明書及保證書等文件，再委由不知情之旅行社業務員張
    明鳳代理填具大陸地區人民進入台灣地區旅行證申請書，向內政部警政署入出境
    管理局以配偶來台探親為由，申請大陸地區女子陳秀宇入境而行使之，使該管公
    務員不知有偽，據以核發上開大陸人民之「中華民國台灣地區旅行證」，且該中
    華民國台灣地區旅行證公文書上登載有「探親」之不實事由，致大陸女子陳秀宇
    得以探親名義作為掩飾，而行使上開不實之旅行證於如附表所示之時間自高雄小
    港國際機場入境台灣（已於八十九年一月二十六日出境），均足以生損害於內政
    部警政署入出境管理局對於入出境台灣地區管理之正確性。而大陸地區人民陳秀
    宇、石峰平、林松等人於入境時由甲○○與賴玉香等人接機至賴玉香住處後，旋
    即先後至台灣各地打工賺錢，嗣因林雪娥未能依約收取尾款五萬元之人頭費而向
    警方自首假結婚，復經警循線查知上情。
二、案經高雄市政府警察局左營分局移送臺灣高雄地方法院檢察署檢察官偵查起訴。
    理  由
一、右揭犯罪事實，業據被告甲○○於本院審理中坦承不諱，核與同案被告賴玉香於
    警訊中供承係其委由被告帶同台灣人民至大陸地區辦理假結婚之事實相符，並經
    同案被告尹寶德、林麗雀、林雪娥、瞿美英等人分別於警訊及偵訊中供述辦理假
    結婚之情節明確，復有結婚登記申請書、結婚公證書、財團法人海峽交流基金會
    證明書、大陸地區人民進入台灣地區旅行證申請書、大陸地區人民進入台灣地區
    保證書、戶籍謄本、委託書、中華民國台灣地區旅行證及大陸地區人民出入境紀
    錄查詢報表等件附卷足資佐證，堪認被告之自白與事實相符。
二、按中華民國憲法第四條明文規定：「中華民國領土，依其固有之疆域，非經國民
    大會之決議，不得變更之」，而國民大會亦未曾為變更領土之決議。又中華民國
    憲法增修條文第十一條復規定：「自由地區與大陸地區間人民權利義務關係及其
    他事務之處理，得以法律為特別之規定」，且臺灣地區與大陸地區人民關係條例
    第二條第二款更指明：「大陸地區：指台灣地區以外之中華民國領土」，揭示大
    陸地區仍屬我中華民國之領土；該條例第七十五條復規定：「在大陸地區或在大
    陸船艦、航空器內犯罪，雖在大陸地區曾受處罰，仍得依法處斷。但得免其刑之
    全部或一部之執行」，據此，大陸地區現在雖因事實上之障礙，為我國主權所不
    及，但在大陸地區犯罪，仍應受我國法律之處罰，即明示大陸地區猶屬我國領域
    ，並未對其放棄主權，自不得將法權因事實上之障礙所不及，與領域外之地混為
    一談。依上開見解，中華民國台灣地區人民在大陸地區之法律行為，應依中華民
    國法律規範。而依照我國民法之規定，在雙方均無結婚真意之情形下所辦理之假
    結婚，係屬無效婚姻，亦無可疑。況按臺灣地區人民與大陸地區人民結婚之方式
    及其他要件，依行為地之規定，臺灣地區與大陸地區人民關係條例第五十二條第
    一項定有明文。而大陸地區現施行之中華人民共和國民法通則第五十八條第一項
    第四款規定：「惡意串通，損害國家、集體或第三人利益之行為無效」，依此說
    明，可知在大陸地區假結婚亦屬無效。查本件被告係在臺灣地區設有戶籍之臺灣
    地區人民，陳秀宇則為大陸地區人民，其二人在大陸地區福建省結婚，依上開規
    定，其結婚之要件，如依我國法律規定係無效，即依臺灣地區與大陸地區人民關
    係條例第五十二條第一項規定而須依行為地即大陸地區之法律規定時，因其二人
    雖曾為結婚登記，實則彼等並無結婚之合意，其目的在於使大陸人民得以申請來
    台非法打工，則被告與大陸人民間結婚之行為，乃係惡意串通之行為，參諸大陸
    地區上開法律規定，亦應屬無效。又婚姻關係是否存在及有效，僅法院得為實質
    之認定，內政部警政署入出境管理局對於被告與大陸女子陳秀宇之婚姻關係是否
    存在及有效，並無實質認定之權限。因此，被告明知與陳秀宇並無結婚之真意，
    竟持結婚證書等文件申辦結婚登記，使承辦公務員為不實登載後，並持上開登載
    不實之戶籍登記簿所製作之戶籍謄本行使，而向內政部警政署入出境管理局以探
    親為由，申請大陸女子陳秀宇入境來臺，致該管公務員在不知情之情形下，核發
    「中華民國臺灣地區旅行證」公文書，並於其上登載「探親」之不實事項，嗣即
    由大陸人民陳秀宇持上開內容不實之旅行證行使供境管人員查驗，均足生損害於
    戶政機關對戶籍管理及警政機關對大陸地區人民入出境台灣地區管理之正確性，
    顯已構成使公務員登載不實公文書之犯行。至於內政部警政署入出境管理局如何
    依照大陸地區人民進入臺灣地區許可辦法之相關規定，審查是否核准大陸地區人
    民進入臺灣地區，乃其本於上開許可辦法而為行政裁量之結果，內政部警政署入
    出境管理局對於被告與大陸女子陳秀宇之婚姻關係是否存在及有效，並無實質認
    定之權限，應無可疑，附此敘明。本件事證明確，被告犯行洵堪認定。
三、按臺灣地區與大陸地區人民關係條例第十五條第一款規定，不得使大陸地區人民
    非法進入臺灣地區，被告甲○○以假結婚方式，讓大陸地區女子陳秀宇得以探親
    名義入境臺灣，其入境方式及手續形式上雖均合法，惟實質上形同以非法手段使
    大陸地區人民進入臺灣地區，與前揭使大陸地區人民非法進入臺灣地區規定相符
    （最高法院九十一年度台上字第二一五五號及九十年度台上字第五七二○號判決
  意旨參照）。次按戶籍登記簿、中華民國台灣地區旅行證分別為戶政機關、內政
    部警政署入出境管理局之公務員職務上所掌之公文書，戶政機關承辦公務員對於
    結婚登記之申請及入出境管理局對於婚姻關係是否存在及有效，均無實質審查權
    限，被告甲○○明知與大陸女子陳秀宇並無結婚之真意，竟持結婚公證書等相關
    文件申辦結婚登記，使該管公務員將此不實事項登載於戶籍登記簿後，並持上開
    記載不實之戶籍登記簿所制作之戶籍謄本、證明書等資料行使，向入出境管理局
    申請大陸地區人民陳秀宇以探親名義進入台灣地區，致該局不知情之承辦公務員
    據以核發上開大陸人民中華民國台灣地區旅行證，分別足以生損害於戶政機關對
    戶籍管理及入出境管理局對大陸人民入出境台灣資料之正確性。是核被告所為，
    係違反同條例第十五條第一款之規定，應依同條例第七十九條第一項之規定處斷
    ，及犯刑法第二百十六條、第二百十四條之行使使公務員登載不實公文書罪。被
    告與同案被告賴玉香間，就先後使大陸人民林松、石峰平非法進入台灣地區及行
    使使公務員登載不實之犯行，均有犯意聯絡及行為分擔；又其與大陸人民陳秀宇
    間，就上開犯行亦有犯意聯絡及行為分擔，均為共同正犯。又被告利用不知情之
    旅行社人員張明鳳遂行上開犯行，為間接正犯。被告明知為不實事項而使公務員
    登載不實之低度行為，已均為嗣後行使上開不實登載公文書之高度行為所吸收，
    均不另論罪。至公訴人雖漏未就被告上開先後行使使公務員登載不實公文書之犯
    行予以起訴，然此部分與公訴人起訴使公務員登載不實犯行部分，有高低度行為
    之實質上一罪關係，本院自得併予審究。又被告先後多次行使使公務員登載不實
    公文書之犯行，時間緊接，手法相同，觸犯構成要件相同之罪名，顯係基於概括
    犯意反覆為之，為連續犯，應依刑法第五十六條之規定論以一罪並加重其刑。再
    被告所犯上開二罪間，有方法結果之牽連關係，應依刑法第五十五條規定，從較
    重之使大陸地區人民非法進入台灣地區罪處斷。爰審酌被告並無前科，有臺灣高
    等法院被告全國前案紀錄表一份在卷可按，其素行尚稱良好，竟貪圖私利，明知
    自己與尹寶德等人與大陸地區人民均無結婚之真意，為使大陸人士得以入境來台
    打工，而前往大陸地區與大陸人士辦理假結婚，並使大陸人民得以探親名義掩飾
    申請入境來台，足以損害戶政機關與入出境管理機關管理戶政及入出境資料之正
    確性，並妨害台灣地區之社會秩序及治安，惟念及被告犯後已坦承犯行等一切情
    狀，量處如主文所示之刑，並諭知易科罰金之折算標準，以資懲儆。
據上論斷，應依刑事訴訟法第二百九十九條第一項前段、臺灣地區與大陸地區人民關
係條例第十五條第一款、第七十九條第一項、刑法第十一條前段、第二十八條、第五
十六條、第二百十六條、第二百十四條、第五十五條、第四十一條第一項前段、罰金
罰鍰提高標準條例第一條前段、第二條，判決如主文。
本案經檢察官張啟祥到庭執行職務。
中      華      民      國      九十二    年      三      月      六    日
                                  臺灣高雄地方法院刑事第二庭
                                      審判長法  官   莊崑山
                                            法  官   葉啟洲
                                            法  官   吳俊龍
右正本證明與原本無異。
如不服本判決，應於判決送達後十日內，向本院提出上訴狀。
                                            書記官   許麗珠
中      華      民      國      九十二    年      三      月      十    日
附錄本案論罪法條：
刑法第二百一十四條
明知為不實之事項，而使公務員登載於職務上所掌之公文書，足以生損害於公眾或他
人者，處三年以下有期徒刑、拘役或五百元以下罰金。
刑法第二百一十六條
行使第二百十條至第二百十五條之文書者，依偽造、變造文書或登載不實事項或使登
載不實事項之規定處斷。
臺灣地區與大陸地區人民關係條例第十五條
左列行為不得為之：
一  使大陸地區人民非法進入臺灣地區。
二  招攬臺灣地區人民未經許可使之進入大陸地區。
三  使大陸地區人民在臺灣地區從事未經許可或與許可目的不符之活動。
四  僱用或留用大陸地區人民在臺灣地區從事未經許可或與許可範圍不符
    之工作。
五  居間介紹他人為前款之行為。
臺灣地區與大陸地區人民關係條例第七十九條
違反第十五條第一款規定者，處五年以下有期徒刑、拘役或科或併科新台幣五十萬元
以下罰金。
以犯前項之罪為常業者，處一年以上七年以下有期徒刑，得併科新台幣一百萬元以下
罰金。
第一項之未遂犯罰之。
附表：
┌──┬────┬────┬──────────┬───────────┐
│編號│台灣地區│大陸地區│結婚登記時間        │大陸地區人民入境時間  │
│    │人民    │人民    │            │                      │
├──┼────┼────┼──────────┼───────────┤
│一  │林麗雀  │林松    │八十八年七月三十日  │八十八年十一月二十五日│
├──┼────┼────┼──────────┼───────────┤
│二  │林雪娥  │劉孫泉  │八十八年九月十三日  │已申辦未入境          │
├──┼────┼────┼──────────┼───────────┤
│三  │瞿美英  │鄭伯如  │八十八年十月二十二日│已申辦未入境          │
├──┼────┼────┼──────────┼───────────┤
│四  │尹寶德  │石峰平  │八十八年五月十八日  │八十八年九月十七日    │
├──┼────┼────┼──────────┼───────────┤
│五  │甲○○  │陳秀宇  │八十八年五月十八日  │八十八年七月二十七日  │
└──┴────┴────┴──────────┴───────────┘


司法院資訊處製作；財團法人民間司法改革基金會備份。
